---
title: "Aprendizado Supervisionado"
---

```{r, message=FALSE, warning=FALSE, include=FALSE}
knitr::opts_chunk$set(
  collapse = TRUE, 
  out.width = "60%", out.height = "60%",
  fig.retina = 2
)
```

## Aprendizado Supervisionado

Suponha que você observou uma variável resposta $Y$ e $p$ diferentes variáveis 
explicativas $X_1, X_2, ..., X_p$. Assumimos que existe alguma relação entre $Y$
e $X = (X_1, X_2, ..., X_p)$. Podemos denotar matematicamente esta relação como
na seguinte equação:

$$Y = f(X) + \epsilon$$

O objetivo geral do aprendizado supervisionado é estimar a função $f$.
Nessa formulação, $\epsilon$ é um termo de erro aleatório com média 0. $f$ representa
a informação sistemática que $X$ fornece sobre $Y$.

### Modelos lineares

O modelo linear assume que a função $f$ é uma função linear de modo que a formulação
do apredizado supervisionado pode ser reescrita da seguinte forma:

$$Y = \alpha + X\beta + \epsilon$$
Em que $\alpha$ e $\beta$ são coeficientes que serão estimados. Esses valores são 
calculados de forma a minimizar uma **função de perda** na sua amostra. A função 
mais utilizada é a perda quadrática na sua amostra. Considere $(y_1, x_1)$, $(y_2, x_2)$, ..., $(y_n, x_n)$ uma amostra de tamanho $n$.

$\alpha$ e $\beta$ são escolhidos de tal forma que:

$$\sum_{i = 1}^{n} [y_i - (\alpha + \beta x_i)]^2$$
seja o menor possível. Isto é, estamos minimizando o *erro quadrático*.

Na ótica da estatística, assumimos também que $Y \sim Normal(\alpha + X \beta, \sigma^2)$, 
escolhemos $\alpha$ e $\beta$ de forma que maximize uma função que chamamos de [verossimilhança](https://pt.wikipedia.org/wiki/Fun%C3%A7%C3%A3o_de_verossimilhan%C3%A7a). 
Essa suposição é útil quando queremos fazer testes de hipóteses e intervalos de 
confiança. Por enquanto, não estamos interessados nisso e portanto vamos 
apresentar uma visão menos complexa.

#### Exemplo

Considere o banco de dados [House Prices](https://www.kaggle.com/c/house-prices-advanced-regression-techniques/data).

```{r, message=FALSE, warning=FALSE}
library(readr)
house_prices_train <- read_csv("data/house_prices-train.csv")
#View(house_prices_train)
```










