---
title: "Aprendizado Supervisionado"
---

```{r, message=FALSE, warning=FALSE, include=FALSE}
knitr::opts_chunk$set(
  collapse = TRUE, 
  out.width = "50%", out.height = "50%",
  fig.retina = 2
)
```

## Aprendizado Supervisionado

Suponha que você observou uma variável resposta $Y$ e $p$ diferentes variáveis 
explicativas $X_1, X_2, ..., X_p$. Assumimos que existe alguma relação entre $Y$
e $X = (X_1, X_2, ..., X_p)$. Podemos denotar matematicamente esta relação como
na seguinte equação:

$$Y = f(X) + \epsilon$$

O objetivo geral do aprendizado supervisionado é estimar a função $f$.
Nessa formulação, $\epsilon$ é um termo de erro aleatório com média 0. $f$ representa
a informação sistemática que $X$ fornece sobre $Y$.

### Modelos lineares

O modelo linear assume que a função $f$ é uma função linear de modo que a formulação
do apredizado supervisionado pode ser reescrita da seguinte forma:

$$Y = \alpha + X\beta + \epsilon$$
Em que $\alpha$ e $\beta$ são coeficientes que serão estimados. Esses valores são 
calculados de forma a minimizar uma **função de perda** na sua amostra. A função 
mais utilizada é a perda quadrática na sua amostra. Considere $(y_1, x_1)$, $(y_2, x_2)$, ..., $(y_n, x_n)$ uma amostra de tamanho $n$.

$\alpha$ e $\beta$ são escolhidos de tal forma que:

$$\sum_{i = 1}^{n} [y_i - (\alpha + \beta x_i)]^2$$
seja o menor possível. Isto é, estamos minimizando o *erro quadrático*.

Na ótica da estatística, assumimos também que $Y \sim Normal(\alpha + X \beta, \sigma^2)$, 
escolhemos $\alpha$ e $\beta$ de forma que maximize uma função que chamamos de [verossimilhança](https://pt.wikipedia.org/wiki/Fun%C3%A7%C3%A3o_de_verossimilhan%C3%A7a). 
Essa suposição é útil quando queremos fazer testes de hipóteses e intervalos de 
confiança. Por enquanto, não estamos interessados nisso e portanto vamos 
apresentar uma visão menos complexa.

#### Exemplo

Considere o banco de dados *BodyFat* obtido [aqui](http://www2.stetson.edu/~jrasp/data.htm). 
Esses são dados do percentual de gordura corporal em uma amostra de 252 homens junto com
diversas outras medidas corporais. O percentual de gordura corporal é medido pesando
a pessoa sob a água, um procedimento trabalhoso. O objetivo é fazer um modelo linear
que permita obter o percentual de gordura usando medidas do corpo fáceis de serem obtidas.
Os dados são do site do Journal of Statistics Education.

```{r, message=FALSE, warning=FALSE}
library(readxl)
library(dplyr)
library(ggplot2)
bodyfat <- read_excel('data/BodyFat.xls')
```

```{r}
ggplot(bodyfat, aes(x = WEIGHT, y = BODYFAT)) + geom_point()
```

A partir do gráfico de dispersão, vemos que o peso do indivíduo parece ser **linearmente**
relacionado ao percentual de gordura corporal. Vamos então ajustar um modelo linear
usando o R. Para ajustar o modelo, usamos a função `lm` (de *__l__inear __m__odel*). 
A função `lm`, assim como muitas outras que ajustam modelo no R, recebe como argumentos
uma formula e um banco de dados. 

`formula` é um tipo especial de objeto no R que ajuda muito na especificação dos modelos. 
Ela tem a forma `y ~ x1 + x2 + ... + xn` em que `y` é o nome da variável resposta e `x1`,
`x2`, ..., `xn` são os nomes das variáveis que serão utilizadas como explicativas. 

```{r}
ajuste <- lm(BODYFAT ~ WEIGHT, data = bodyfat)
```

Com essa chamada da função criamos o objeto `ajuste`. Esse objeto abriga informações
relacionadas ao ajuste do modelo.

$$bodyfat = \alpha + \beta*weight + \epsilon$$
As estimativas de $\alpha$ e $\beta$ podem ser encontradas usando a função `summary`.
A estimativa de $\alpha$ é o valor da coluna `Estimate` na linha `(Intercept)`: -9.99515 
e a estimativa de $\beta$ é o valor logo abaixo: 0.16171.

```{r}
summary(ajuste)
```

Em R, o ajuste de um modelo estatístico é salvo em um objeto. Esse objeto é uma
`list` que armazena diversas informações sobre o ajuste. Você pode ver algumas
informações disponíveis quando vê a estrutura do objeto `ajuste` usando a função 
`str`.

```{r}
str(ajuste, max.level = 1)
```

Por exemplo você pode acessar os coeficientes do modelo usando `ajuste$coefficients`.

Outra função que existe para a maior parte dos modelos que podem ser ajustados usando o R 
a `predict`. Usamos a função `predict` para obter as estimativas do modelo ajustado para
uma base de dados (nova ou não).

```{r}
bodyfat$predito_modelo1 <- predict(ajuste, newdata = bodyfat)
bodyfat %>% select(WEIGHT, BODYFAT, predito_modelo1) %>% head() %>% knitr::kable()
```

Nessa tabela, vemos o valor predito pelo modelo para cada observação bem como o
valor verdadeiro de gordura corporal daquele indivíduo. Nosso modelo não parece
estar muito bom. Uma possível medida de erro é o MSE (Erro quadrático médio).
Podemos calculá-lo fazendo contas simples no R.

```{r}
mse <- mean((bodyfat$BODYFAT - bodyfat$predito_modelo1)^2)
mse
```

É mais fácil identificar se esse erro é baixo ou não comparando-o com o erro se 
usássemos a média da variável como valor predito para todas as observações e 
tirando a raíz quadrada dos dois.

```{r}
erro_usando_media <- mean((bodyfat$BODYFAT - mean(bodyfat$BODYFAT))^2)
erro_usando_media

sqrt(mse)
sqrt(erro_usando_media)
```

Agora podemos ter uma ideia de que o nosso erro está alto. Se usássemos apenas a 
média erraríamos em média 7,7 usando o nosso modelo, ficamos com 6,1.

Felizmente, podemos melhorar o modelo adicionando mais variáveis. No R basta:

```{r}
ajuste2 <- lm(BODYFAT ~ WEIGHT + HEIGHT + CHEST + ABDOMEN + NECK + KNEE, 
              data = bodyfat)
```

O erro pode ser novamente calculado repetindo as operações que fizemos anteriormente.

```{r}
bodyfat$predito_modelo2 <- predict(ajuste2, newdata = bodyfat)
mse <- mean((bodyfat$BODYFAT - bodyfat$predito_modelo2)^2)
sqrt(mse)
```

Agora reduzimos bastante o erro. É muito importante ressaltar que estamos avaliando
o erro dentro da mesma base de dados que utilizamos para ajustar o modelo. Isso é 
considerado uma má prática, pois podemos facilmente esbarrar em uma situação de
*superajuste* ou *overfitting*.

----------------

Até agora vimos que usando a função `lm` podemos ajustar um modelo linear usando o
R. Esse único comando, que recebe um formula e um banco de dados, retorna um objeto 
que é similar a uma `list` e que armazena uma variedade de informações sobre o 
ajuste como coeficientes, dados utilizados, etc. Aprendemos também a função `summary`, 
que "imprime" no console uma série de informações sobre o ajuste. Também vimos a 
função `predict` que é utilizada pra obter os valores preditos pelo modelo para 
uma nova base de dados.

Mais tarde falaremos novamente sobre modelos lineares quando falarmos sobre 
[regressão logística](https://pt.wikipedia.org/wiki/Regress%C3%A3o_log%C3%ADstica).

### Árvore  de Decisão









